臺北高等行政法院判決
　　　　　　　　　　　　　　　　　　 93年度訴字第02629號
　　　　　　　　　　　　　　　.
原　　　告　甲○○
輔　佐　人　乙○○
被　　　告　經濟部智慧財產局
代　表　人　蔡練生（局長）住同上
訴訟代理人　戊○○
　　　　　　丙○○
　　　　　　丁○○
上列當事人間因發明專利申請事件，原告不服經濟部中華民國93
年7月1日經訴字第09306211460號訴願決定，提起行政訴訟。本
院判決如下：
　　主  文
原告之訴駁回。
訴訟費用由原告負擔。
　　事  實
一、事實概要：原告於民國（下同）90年8月23日以「環保垃圾
    處理法」向被告申請發明專利（下稱系爭案），經被告編為
    第00000000號予以審查，於91年5月31日以（91）智專2（4
    ）050543字第09183009176號專利核駁審定書不予專利。原
    告不服，申請再審查，案經被告於93年2月3日以（93）智專
    3（3）05080字第09320094050號專利再審查核駁審定書（下
    稱原處分）為仍應不予專利之處分。原告不服，提起訴願，
    遭駁回後，遂向本院提起本件行政訴訟。
二、兩造聲明：
　(一)原告聲明求為判決：
    1.訴願決定、原處分均撤銷。
    2.請求判命被告就原告90年8月23日「環保垃圾處理法」申
      請案為准予發明專利之行政處分。
    3.訴訟費用由被告負擔。
　(二)被告聲明求為判決：如主文所示。
三、兩造之爭點：
    系爭案是否係運用申請前既有之技術或知識，而為熟習該項
    技術者所能輕易完成者？
　(一)原告主張之理由：
    1.系爭案之創作乃鑒於先前處理垃圾之技術係往高山凹坑處
      掩埋，下雨時垃圾直沖平地致更為髒亂污染。若於村落邊
      緣買地掩埋則會造成人民抗爭，社會成本太高。而焚化爐
      則會造成空氣污染，既不經濟且無法完善處理。
    2.就我國垃圾掩埋實際狀況言：
      (1)桃園縣龍潭鄉之北大坑掩埋場，遇有大雨，垃圾即沖至
        新竹縣各村落，造成人民抗爭，已停止使用。
      (2)位於桃園縣中壢市萬能科技大學旁之垃圾掩埋場，地勢
        較高，猶如垃圾塔，造成居民抗爭，已停止使用。
      (3)台北縣石碇鄉之山豬窟掩埋場，佔地寬廣，花費數百億
        ，目前業已停擺，若對排水系統詳加規劃，仍有可為。
      (4)桃園縣中壢市工業區之欣榮焚化爐，每月燃燒費用需新
        台幣5850萬餘元，而且大型垃圾亦無法焚化，不符經濟
        原則。
      綜上可知，系爭案除克服先前技術之缺失外，亦能使垃圾
      掩埋獲得實質性的環保效果。
    3.原處分稱：「系爭案發明主要為垃圾掩埋處理程序，其主
      要特徵為使用多層土壤來區隔多層垃圾；最後覆以兩倍於
      末層垃圾之末層土。我國88年發布之「一般廢棄物貯存清
      除處理方法及設施標準」第24條規定，衛生掩埋於每工作
      日結束時應覆蓋15公分以上之砂土……；終止使用時，應
      覆蓋50公分以上之砂質……並應綠化植被。系爭案多層土
      壤即相當於法規之每日覆土，而末層土即相當於最終覆土
      。而為符合衛生掩埋法處理底層及周圍設施之規定，以窪
      地作為掩埋場址為必然之選擇。對於衛生掩埋法處理垃圾
      ，該法規有詳細之規定，而系爭案對於欲達到腐化還原快
      速及土壤之同化物性，並未揭示更多的具體技術手段，故
      本案不具進步性。」云云，惟查：
      (1)按可專利之審查，首重者乃其是否增進功效，合於實用
        而具進步性。系爭案之新穎性、經濟效益性、進步性已
        如前述，符合可專利之要件。原處分以88年發布之「一
        般廢棄物貯存清除處理方法及設施標準」第24條規定逕
        為否定系爭案之進步性，全然漠視系爭案之創作有前述
        之功效上增進，顯有失當。最高行政法院89年度判字第
        958 號判決：「一創作進步之認定乃需充分配合說明書
        所述之技術內容及所實施之增進功效而論結，尚不可以
        單一相同之構件名稱就認定其是為習用技術。……應查
        詳細的創作說明、裝置各結構之示意圖和技術實施手段
        的內容，及操作說明等是否為習用技術，非可憑幾個習
        用相同的構件名稱來論定。」
      (2)原處分無所謂先前技術之比對，更遑論「查系爭案發明
        創作說明、裝置各結構之示意圖和技術實施手段的內容
        ，及操作說明等是否為習用技術」。且引用抽象法規，
        自擬系爭案之多層土壤及相當於法規之每日覆土。
    4.被告二位審查委員之審定理由如下：
      (1)蘇青森委員於核駁審定書稱：「……習知之垃圾掩埋場
        將垃圾處理後，傾倒堆積，最後以土掩埋完成封場係行
        之有年之習知方法，而既可符合實用，且合於環保規定
        ，系爭案雖以多層方式掩埋覆土，但需大量人力（機械
        力）及時間，故系爭案不具進步性，˙˙˙故不符發明
        之要件。」云云。上述之習知方法完全不合邏輯，不但
        不實用，更不符環保規定。
      (2)丁○○委員，於面詢時，就「法規中覆蓋15公分之砂土
        ，垃圾的厚度仍可達1、2米以上」之問題發問，竟然以
        傳統垃圾掩埋法發問，原告難以回答，無作成任何討論
        與結論。
      (3)上述二委員之主張均違反88年發布之「一般廢棄物貯存
        清除處理方法及設施標準」第24條規定。又垃圾厚度1
        、2米，土壤覆蓋15公分，如何壓實？何以符合環保標
        準？
    5.系爭案之技術特徵如下4點：
      (1)「低漥廢田成良田」：先從選場地為始，再使用多層土
        壤來區隔多層垃圾，為使土壤吸收垃圾污水，需將垃圾
        推平，再覆土，並予以壓實，使場地容量增加20倍，其
        互相牽制不易被風吹散，遇雨天時，以防水布覆蓋，防
        止污染。最後以2倍土壤覆蓋末層垃圾，不予封場，此
        為不同之處。再根據地主需要，利用該場地，以達廢田
        成良田。
      (2)「移山埋海成公園」：為有發展性之工程，為海堤之構
        築工程，講求施工要領，強調牢靠、穩固、實用原則。
      (3)「運用三才和五行」：為全盤工程之秘訣，在技術內容
        亦有突破性之進步。運用天時地利人和配合施行，五行
        取其水、土，為技術思想之高度創作。
      (4)「改善國民大環境」：為系爭案創作之總目標。有安定
        祥和清潔之大環境，才能促進經濟起飛，達成亞太營運
        中心之目標。
    6.原處分對達到所腐化還原及土壤之同化性等技術細節並未
      揭示更多技術內容與進步效果，不合理。原處分稱，系爭
      案對於窪地作為掩埋場地之選擇，是最經濟且為容易思及
      之說辭，不合理。因為先前並無專家學者提出相同見解，
      無先前技術之存在。
    7.綜上所述，系爭案與被告2位委員所主張之傳統式垃圾掩
      埋方法，不可相提並論。否則垃圾問題為何一直懸而未決
      ？故系爭案之創作原則「土剋水」，符合發明專利要件。
    8.被告未將專利申請範圍看清楚。被告審查委員蘇青森主張
      之傳統掩埋法，是選擇在高山上，以土掩埋封場，而原告
      則是主張在低漥地區掩埋，以免暴露造成環境污染，也可
      以將廢田變良田。而依審查委員丁○○之主張核駁理由也
      與蘇委員大同小異。
　(二)被告主張之理由：
  　1.90年10月24日修正公布之專利法（下簡稱專利法）第22條
      之規定，說明書應載明有關之先前技術、技術內容、特點
      及功效，使熟習該項技術者能瞭解其內容。另第20條第2
      項規定，運用申請前既有之技術或知識，而為熟習該項技
      術者所能輕易完成時，仍不得取得發明專利。
  　2.被告根據系爭案所揭示之技術內容審查後，認為與我國88
      年發布之「一般廢棄物貯存清除處理方法及設施標準」技
      術內容雷同，對於系爭案所提以窪地作為掩埋場址本為必
      然之選擇，亦為熟習該項技術者所能輕易完成者；而對於
      系爭案所提具有加速腐化還原過程及多層土壤之同化物性
      等˙˙˙原告並未揭示其詳細技術細節，實難了解其技術
      內容有何突出或顯然之進步效果。於面詢時亦無法提出說
      明，亦不足以證明系爭案具有進步性。
  　3.被告對於系爭案實已作充分之技術比對，卻無法發現系爭
      案具有進步性之處，爰以不符法定專利要件，而為不予專
      利之審定，實無違誤之處。
　　理  由
一、原告起訴主張：系爭案之技術特徵有4：漥廢田成良田、移
    山埋海成公園、運用三才和五行及改善國民大環境，對達到
    所腐化還原及土壤之同化性等技術細節並未揭示更多技術內
    容與進步效果，且系爭案對於窪地作為掩埋場地之選擇，是
    最經濟且為容易思及之說辭，不合理，因為無先前技術之存
    在，原處分顯有違誤，為此訴請如聲明所示云云。
二、被告則以：系爭案所揭示之技術內容，與我國88年發布之「
    一般廢棄物貯存清除處理方法及設施標準」技術內容雷同，
    系爭案所提以窪地作為掩埋場址本為必然之選擇，亦為熟習
    該項技術者所能輕易完成者；而對於系爭所提具有加速腐化
    還原過程及多層土壤之同化物性等，原告並未揭示其詳細技
    術細節，實難了解其技術內容有何突出或顯然之進步效果，
    原處分並無違誤等語置辯。
三、本件兩造對於事實概要欄所載之事實均不爭執，並有發明專
    利申請書、專利核駁審定書、再審查核駁理由先行通知書及
    原處分附於本院卷可稽，堪認為真實。
四、按系爭案審定時專利法第19條規定：「稱發明者，謂利用自
    然法則之技術思想之高度創作。」第20條規定：「（第1項
    ）凡可供產業上利用之發明，無下列情事之一者，得依本法
    申請取得發明專利：一、申請前已見於刊物或已公開使用者
    。但因研究、實驗而發表或使用，於發表或使用之日起六個
    月內申請專利者，不在此限。二、申請前已陳列於展覽會者
    。但陳列於政府主辦或認可之展覽會，於展覽之日起六個月
    內申請專利者，不在此限。（第2項）發明係運用申請前既
    有之技術或知識，而為熟習該項技術者所能輕易完成時，雖
    無前項所列情事，仍不得依本法申請取得發明專利。」是本
    件之爭執，厥在於系爭案是否係運用申請前既有之技術或知
    識，而為熟習該項技術者所能輕易完成者？
五、經查：
  (一)按被告83年11月25日公告之專利審查基準第1-2-19頁規定：
    「〔熟習該項技術者〕，係指虛擬一具有申請專利當時知道
    該發明所屬技術領域之既有技術及知識之人，其可用研究、
    開發等一般技術性手段（指依據既有之技術或知識之基礎，
    經由邏輯分析、推理或試驗而得之技術手段），並發揮一般
    創作能力，例如：選擇材料或變更設計，使當時該發明所屬
    技術領域之技術水準，化為其本身之知識的人而言。〔輕易
    完成〕係指不能超越熟習該項技術者所可預期的技術上的一
    般發展，且單單可由先行技術推論而完成者。亦即，申請專
    利之發明具有突出的技術特徵或顯然的進步時，即認為超越
    熟習該項技術者所可預期的技術上的一般發展，而非所能輕
    易完成者。」第1-2-20頁「判斷進步性之基本原則」規定：
    「3.判斷發明有無進步性時，應確定依據發明所屬技術領域
    ，以及申請專利當時之技術水準……以研判發明之技術手段
    之選擇與結合，如其選擇與結合具有困難度，並非為熟習該
    項技術者所能輕易完成者，即具有進步性；反之，如為熟習
    該項技術者基於引證資料所能輕易完成者，則不具進步性。
    」核以上規定與專利法之立法目的「鼓勵、保護、利用發明
    與創作，以促進產業發展」（專利法第1條參照）相符，被
    告於審查系爭發明申請案是否具有進步性時資為依據與基準
    ，依法自值尊重，合先敘明。
  (二)本件原處分以系爭案主要為垃圾掩埋處理程序，其主要特徵
    為使用多層土壤來區隔多層垃圾；最後覆以兩倍於末層垃圾
    之末層土。我國88年發布之「一般廢棄物貯存清除處理方法
    及設施標準」第24條規定，衛生掩埋於每工作日結束時應覆
    蓋15公分以上之砂土˙˙˙；終止使用時，應覆蓋50公分以
    上之砂質˙˙˙並應綠化植被。本案多層土壤即相當於法規
    之每日覆土，而末層土即相當於最終覆土。而為符合衛生掩
    埋法處理底層及周圍設施之規定，以窪地作為掩埋場址為必
    然之選擇。對於衛生掩埋法處理垃圾，該法規有詳細之規定
    ，而系爭案對於欲達到腐化還原快速及土壤之同化物性，並
    未揭示更多的具體技術手段，故系爭案不具進步性，系爭案
    係運用申請前既有技術，而為熟習該項技術者所能輕易完成
    ，難謂符合發明專利要件，是原處分關於進步性之認定，核
    係依前揭之說明而為審查，於法並無不合。
  (三)至原告之主張，並無可採，茲說明如下：
    1.查依系爭案之申請專利範圍所示：「1.一種環保垃圾處理
      法，係用於處理1垃圾以達到1環保標準，其步驟包括：a)
      提供1垃圾場，其保有1最低位置；b）鋪設1第1層垃圾，
      係為該垃圾之1第1部分，而被鋪設於該最低位置；c ）鋪
      設1第1層土，位於該第1層垃圾上，該第1層土係用以覆蓋
      該第1層垃圾，而使得該第1層垃圾的腐化還原過程能更加
      快速；d）鋪設1第2層垃圾，係為該垃圾之1第2部分，且
      被鋪於該第1層土上；以及e）鋪設1第2層土，位於第2層
      垃圾上，而使得該第2層垃圾的腐化還原過程能更加快速
      ，俾藉由使用多層土壤之同化物性，以加速該第1及第2層
      垃圾之腐化而回歸到一種自然的狀態，乃使該垃圾得以達
      其中該1層垃圾與第1層土係具有1相同體積，而該處理法
      更包含鋪設13層土及第3層垃圾。2.如申請專利範圍第1項
      所述之處理法，其中該第1層垃圾與第1層土係具有1相同
      體積……3.如申請專利範圍第1項所述之處理法，更包含
      鋪設1末層垃圾及末層土，藉以將該垃圾持續清理完畢，
      且該末層土係具有1雙倍於該末層垃圾之體積。4.如申請
      專利範圍第1項所述之處理法，其中該垃圾場係為一窪地
      或沼澤……」此有系爭案發明專利申請書附於原處分卷可
      稽，是其主要特徵為提供1窪地，使用多層土壤來區隔多
      層垃圾，最後覆以兩倍於末層垃圾之末層土。
    2.按88年5月12日行政院環境保護署（88）環署廢字第00280
      02號令修正發布之「一般廢棄物貯存消除處理方法及設施
      標準」（現已修正並更名為一般廢棄物回收清除處理辦法
      ）第24條第1項規定：「衛生掩埋之作業應符合下列規定
      ：一、於每工作日結束時，應覆蓋15公分以上之砂土或同
      等效果之封層劑，覆蓋砂土並予以壓實；終止使用時，應
      覆蓋50公分以上之砂質或泥質黏土。……三、第1款終止
      使用覆土壓實後，平坦面坡度為百分之一以上，斜面坡度
      為百分之三十以下，並應綠化植被。……」將其與系爭案
      相較，系爭案之多層土壤即相當於上開法規之每日覆土，
      而系爭案之末層土即相當於上開法規之最終覆土，是系爭
      案主要技術特徵俱為上開法規之習知技術所揭示，至於覆
      土量與垃圾量之體積究需呈何比例，此均為熟習該項技術
      者所能輕易完成者，無進步性可言。
    3.原告主張另一主要技術特徵，在於對於窪地作為掩埋場地
      之選擇，且先前並無專家學者提出相同見解，無先前技術
      之存在云云，然查，為符合衛生掩埋法處理底層及周圍設
      施之規定，以窪地作為掩埋場址實為必然之選擇，況查更
      早在74年1月7日，行政院衛生署即以（74）衛署環字第49
      970號發布「一般廢棄物衛生掩埋場設置規範」，其關於
      作業方法，即規定有「區域法」、「壕溝法」與「窪地法
      」，後者即係「利用天然或人工窪地、山谷、土坑、採石
      場等掩埋廢棄物，其作業要點如下：整地後構築必要之貯
      存結構物及阻斷結構物。掩埋作業應沿貯存結構物由下游
      往上游依序掩埋，且不得由上往下傾棄。底層面積窄小時
      ，可採用一層覆土一層廢棄物之掩埋方式，迄一定高度，
      掩埋面積擴大後即可用單體掩埋方式。其他之作業方式與
      區域法相同。」而關於覆土，亦分別規定以「當日覆土」
      「中間覆土」及「最終覆土」，是足見所謂之窪地選擇亦
      為習知之技術。
    4.末按專利法第22條規定：「（第1項）申請發明專利，由
      專利申請權人備具申請書、說明書、必要圖式及宣誓書，
      向專利專責機關申請之。……（第3項）第1項之說明書
      ，除應載明申請專利範圍外，並應載明有關之先前技術、
      發明之目的、技術內容、特點及功效，使熟習該項技術者
      能瞭解其內容並可據以實施。（第4項）前項申請專利範
      圍，應具體指明申請專利之標的、技術內容及特點。……
      」查系爭案雖於說明書第5頁宣稱其目的，為使用土壤之
      同化物性，以加速垃圾之腐化而回歸到一種自然的狀態，
      ，然而原告全未揭示其詳細技術細節，是此一技術內容究
      竟有何突出或顯然之進步效果，不得而知，自不足以證明
      系爭案具有進步性。
六、綜上所述，原告之主張，尚非可採，原處分認系爭案有審定
    核准時專利法第20條第2項不予發明專利之事由，就原告之
    發明申請為核駁之審定，認事用法，並無違誤，訴願決定，
    遞予維持，亦無不合，原告訴請如聲明所示，為無理由，應
    予駁回。
據上論結，本件原告之訴為無理由，爰依行政訴訟法第98條第3
項前段，判決如主文。
中　　華　　民　　國　　94　　年　　7　　 月　　21　　日
                  第三庭審判長法  官　王　立　杰
                              法  官　黃　本　仁
                              法  官　王　碧　芳
上列正本係照原本做成。
如不服本判決，應於送達後20日內，向本院提出上訴狀並表明上
訴理由，如於本判決宣示後送達前提起上訴者，應於判決送達後
20日內補提上訴理由書（須按他造人數附繕本）。
中　　華　　民　　國　　94　　年　 　7　　月　 21  　 日
                                法院書記官 鄭 聚 恩
